【裁判字號】    97,訴,486
【裁判日期】    970930
【裁判案由】    違反毒品危害防制條例
【裁判全文】
臺灣雲林地方法院刑事判決               97年度訴字第486號
公  訴  人  臺灣雲林地方法院檢察署檢察官
被      告  乙○○
                    （另案在臺灣雲林監獄執行中）
選任辯護人  王士銘律師
上列被告因違反毒品危害防制條例案件，經檢察官提起公訴（96
年度偵字第6127號），本院判決如下：
    主      文
乙○○販賣第二級毒品，累犯，處有期徒刑伍年，販賣毒品所得
新臺幣肆仟元沒收之，如全部或一部不能沒收時，以其財產抵償
之，未扣案之NOKIA 牌行動電話壹具（不含門號為000000
0000號之SIM 卡壹張）、塑膠分裝鏟壹支及分裝袋貳只均沒
收之，如全部或一部不能沒收時，追徵其價額。
    事實及理由
一、犯罪事實：
    乙○○於民國87年間，因竊盜及違反麻醉藥品管理條例案件
    ，經臺灣高等法院臺南分院及本院分別判處有期徒刑6 月、
    6 月確定，嗣經本院裁定定其應執行之刑為有期徒刑10月確
    定；又因違反肅清煙毒條例案件，經本院判處有期徒刑3 年
    8 月確定，上開案件經接續執行，於88年11月18日縮短刑期
    執行假釋出監，假釋期間付保護管束，嗣因假釋遭撤銷，且
    於91年間，因贓物案件，經本院以92年度簡字第2 號判處有
    期徒刑4 月確定，並接續執行上開殘刑，於93年11月4 日縮
    短刑期執行完畢。詎其猶不知悔改，因身染施用毒品之惡習
    ，為賺取金錢支應購買毒品供己施用之開銷，其竟基於營利
    之意圖與反覆販賣第二級毒品甲基安非他命之犯意，於96年
    5 月30日前某日，向真實姓名、年籍均不詳之友人販入約1
    錢重之甲基安非他命後，使用其所有之塑膠分裝鏟1 支及分
    裝袋4 只（均未扣案）將上開甲基安非他命分裝成4 小包（
    重量各約4 分之1 錢），再於96年5 月30日某時及96年6 月
    6 日某時，2 度持其所有NOKIA 牌之行動電話1 具（未扣案
    ，其內搭配案外人即其大舅子陳坤忠所有，門號為000000
    0000號之SIM 卡1 張）與李怡姍所持用門號為0000000000號
    行動電話聯絡毒品交易之事宜後，分別在乙○○位於雲林縣
    虎尾鎮下溪里2 鄰下溪15號之住處內及雲林縣斗南鎮某處7-
    11便利商店門口，以每次新臺幣（下同）2,000 元之價格，
    販賣各4 分之1 錢（即各1 小包）之甲基安非他命與李怡姍
    共2 次，雙方一手交錢一手交貨，乙○○得款共4,000 元（
    利潤為售價的1 成，即乙○○共賺取400 元）。嗣經李怡姍
    轉向乙○○之友人黃紫萱購買毒品（黃紫萱所涉販賣毒品犯
    嫌，由檢察官另行提起公訴），為警監聽上開門號之行動電
    話，始循線查知上情。
二、認定犯罪事實所憑之證據及理由：
  (一)證據能力部分：
  1.按被告以外之人於偵查中向檢察官所為陳述，除顯有不可信
    之情況者外，得為證據，刑事訴訟法第159 條之1 第2項 定
    有明文。檢察官在偵查中對被告以外之人所為之偵查筆錄，
    性質上屬傳聞證據，惟刑事訴訟法規定檢察官代表國家偵查
    犯罪、實施公訴，依法其有訊問被告、證人及鑑定人之權，
    證人、鑑定人並須具結，而實務運作時，檢察官偵查中向被
    告以外之人所取得之陳述，原則上均能遵守法律規定，不致
    違法取供，其可信度極高，職是，被告以外之人前於偵查中
    已具結而為證述，除反對該項供述得具有證據能力之一方，
    已釋明「顯有不可信之情況」之理由外，不宜遽指該證人於
    偵查中之陳述不具證據能力。經查，李怡姍在檢察官面前之
    證述筆錄，係檢察官令其以證人身分具結後所為之證述，有
    該證人結文附卷可稽（見偵卷第25頁），被告乙○○及其辯
    護人均未提及檢察官在訊問時有不法取供之情形，亦未釋明
    上開證人之證述有何顯不可信之情況，依上開規定，李怡姍
    在檢察官之證述筆錄，自得作為本案證據使用。
  2.又被告以外之人於審判外之陳述，雖不符刑事訴訟法第159
    條之1 至之4 等4 條規定，而經當事人於審判程序同意作為
    證據，法院審酌該陳述作成時之情況，認為適當者，亦得作
    為證據，同法第159 條之5 第1 項定有明文。經查，除上開
    證人在檢察官面前之證述筆錄外，本判決後開引用各該被告
    以外之人於審判外之陳述，原則上均不得作為證據使用，惟
    被告及其辯護人在本院審理中均明示同意上開證據有證據能
    力（見本院卷第51頁反面），本院審酌上開證據製作時之情
    況，並無違法不當之情事，認為以之作為證據應屬適當，揆
    諸前開規定，應認該等供述證據例外具有證據能力。
  (二)證明力部分：
    上開犯罪事實，業據被告在本院審理中供承不諱（見本院卷
    第60頁至第61頁、第80頁至第85頁），核與證人李怡姍在警
    詢及偵訊中所為之證述情節相符（見警卷第19頁至第21頁；
    偵卷第21頁至第24頁），參以李怡姍確曾在96年間身染施用
    甲基安非他命之惡習，經本院於97年5 月30日，以97年度易
    字第363 號判處有期徒刑6 月確定，此有該案起訴書、判決
    書及臺灣高等法院被告前案紀錄表附卷可憑，可認李怡姍應
    有對外購買甲基安非他命施用之需求。再就卷附通訊監察譯
    文觀之（見警卷第30頁至第31頁），被告在與李怡姍通話時
    不時以暗語溝通，例如：「喂，ㄚ你有欠用嗎」、「喂，阿
    兄喔，我想說我要拿三啦」、「對阿，我現在就是要兩千就
    對了」、「對阿，兩個，兩個有嗎」，與日常人一般生活中
    與親朋好友間通話方式迥異，且通話內容簡短，多半係在談
    妥價格、數量或交易地點後，旋即結束通話，與實務上常見
    之毒品交易對話內容相吻合。再者，一般民眾普遍認知甲基
    安非他命等毒品之非法交易，政府一向查禁森嚴，且科以重
    罰，衡諸常情，倘非有利可圖，販毒者應無平白甘冒被嚴查
    重罰高度風險之理，被告在本院審理中供承：我賣2,000 元
    給李怡姍1 次，約可賺取200 元的利潤等語明確（見本院卷
    第60頁反面），益徵前情。是就上述證據資料相互勾稽觀之
    ，堪信被告之自白確與事實相符，可以採信，本件事證明確
    ，被告基於營利之意圖，販賣甲基安非他命之前揭犯行洵堪
    認定，應依法論科。
三、論罪科刑之理由：
  (一)按甲基安非他命為毒品危害防制條例第2 條第2 項第2 款所
    規定之第二級毒品，是核被告所為，係犯毒品危害防制條例
    第4 條第2 項販賣第二級毒品罪。被告持有甲基安非他命之
    低度行為，為其販賣之高度行為所吸收，不另論罪。
  (二)95年7 月1 日起施行之修正刑法，基於一罪一罰，以實現公
    平原則之考量，已將連續犯及常業犯規定悉予刪除，故是否
    集合犯之判斷，客觀上，應斟酌其法律規定文字之本來意涵
    、實現該犯罪目的之必要手段、社會生活經驗中該犯罪實行
    常態及社會通念等；主觀上，則視其是否出於行為人之單一
    行為決意，並秉持刑罰公平原則，加以判斷，不能無限制擴
    張，俾與修法意旨相契合（參見最高法院96年度臺非字第56
    號判決意旨參照）。而所謂集合犯，係指若該犯罪行為態樣
    ，本質上原具有反覆、延續實行之特徵，立法時既予特別歸
    類，定為犯罪構成要件之行為要素，則行為人基於該罪之犯
    意，在密切接近之一定時間及空間內複次實行之該特定構成
    要件行為，倘依社會通念，於客觀上認為符合1 個反覆、延
    續性之行為觀念者，於刑法評價上，即應僅成立1 罪，例如
    經營、從事業務、收集、販賣、製造、散布等具有職業性、
    營業性或收集性等具有重複特質之犯罪，均屬包括一罪之集
    合犯概念（最高法院95年度臺上字第4536號、95年度臺上字
    第4686號、95年度臺上字第5315號判決意旨可資參照）。經
    查，被告前述販賣甲基安非他命與李怡姍之犯行，均係在96
    年5 月至6 月間，時間密接，販賣價格及方法均屬雷同或相
    似，佐以被告自承身染施用毒品之惡習，其販賣給李怡姍之
    甲基安非他命均係其對外向友人1 次購入後分裝而來（見本
    院卷第83頁、第85頁），顯見被告毒癮甚深，施用毒品之花
    費不眥，益徵被告對外購入前揭甲基安非他命後，即具有販
    賣他人以營利之行為決意灼然甚明，是被告上述販賣甲基安
    非他命之犯行具有反覆、延續之性質，依前揭判決意旨，應
    屬集合犯，而以包括一罪加以評價，方屬妥適。起訴書認被
    告上開販賣行為應論以接續犯云云，依前說明，應有誤會。
  (三)被告有前述犯罪事實欄所記載之前科紀錄，此觀臺灣高等法
    院被告前案紀錄表可明，其於受有期徒刑之執行完畢後5 年
    以內故意再犯本件有期徒刑以上之罪，為累犯，應依刑法第
    47條第1 項之規定加重其刑（法定刑為「無期徒刑」之部分
    ，依刑法第65條第1 項之規定，不得加重）。
  (四)按毒品危害防制條例第4 條第2 項之販賣第二級毒品罪，法
    定刑為「無期徒刑」或「7 年以上有期徒刑」，則不分犯罪
    情節輕重，概處以上開刑責，難免輕重失衡，倘有情輕法重
    情形，於裁判時自得適用刑法第59條酌量減輕其刑，以避免
    過嚴之刑罰，此參之司法院大法官釋字第263 號解釋文自明
    。亦即，法院為避免刑罰過於嚴苛，於情輕法重之情況下，
    應合目的性裁量而有適用刑法第59條酌量減輕被告刑度之義
    務。又適用刑法第59條酌量減輕其刑時，並不排除同法第57
    條所列舉10款事由之審酌（最高法院70年度第6 次刑事庭會
    議決議參照）。本院認被告雖一度否認犯罪，但最終尚能坦
    白認錯，可見其犯後態度良好，具有悔悟之心。又被告有施
    用毒品之惡習，此有臺灣高等法院被告前案紀錄表在卷足憑
    ，堪信其係為賺取施用毒品之花費方步上販賣一途。且被告
    於本案販賣甲基安非他命之次數僅有2 次、販毒所得共4,00
    0 元，均如前述，應認被告販賣甲基安非他命之數量、所得
    尚非鉅大，犯罪期間非長，其惡性與大量或長期販毒者迥然
    有異，犯罪情節顯較輕微，此較諸大量販賣毒品與不特定多
    數人施用，藉以牟取暴利之情並不相同，危害社會之程度亦
    有差別，犯罪所生之危害亦非甚重，足認被告犯罪情狀是有
    值得憫恕之處，若概科以法定最輕刑度即7 年以上有期徒刑
    ，猶嫌過重，有傷一般國民對法律之情感，爰依刑法第59條
    之規定酌減其刑（法定刑為「有期徒刑」之部分，依刑法第
    71條第1 項之規定，先加重後減輕之）。
  (五)本院考量上情，並審酌宣告刑的酌定，並非在法定範圍之內
    自由裁定，應注意行為人從其犯數罪所反映的人格特性，及
    考量刑法目的相關刑事政策，妥為宣告。而刑法的功能中，
    除一般預防及特別預防之外，更重要的是，行為人再社會化
    及具體的社會保護作用，否則加諸過度之刑罰於被告，徒僅
    造成責任報應，去實現一個未知、抽象的正義。因此，是否
    為被告長期性監禁宣告的同時，應一併考量被告犯案情節對
    社會之衝擊，並注意此舉是否造成被告更生絕望的心理影響
    ，使得被告的人格遭受完全性地抹滅。換言之，必須考量刑
    罰手段的相當性，儘量選擇能使受刑人復歸合社會生活之刑
    罰方法。法官無法以所謂「治亂世用重典」之理由，加重刑
    罰以圖遏止歪風，不能過度強調所謂一般預防的刑罰目的。
    實則，就人性尊嚴及人權的思想而言，任何一個人均非他人
    的工具，以加重被告的刑罰作為達到阻嚇其他人犯罪的手段
    ，被告已淪為教化社會大眾的工具，喪失了作為一個人主體
    性，這均與我國刑事政策之立法有違。本案被告為52年次，
    於其年約34歲時，即因竊盜及違反肅清煙毒條例等案件經法
    院判處罪刑確定在案，歷經「入監服刑」、「假釋出監」、
    「撤銷假釋再度入監服刑後出監」，竟再度因施用毒品及違
    反槍砲彈藥刀械管制條例案件入監執行，至100 年9 月9 日
    方期滿，此有臺灣高等法院被告前案紀錄表可查。甚至在其
    現年45歲時，仍因被訴販賣毒品案件須到庭接受本院審判，
    可認被告之人生黃金時期已注定在獄中度過。本院縱令量處
    重刑，其效用可能隨著長期刑之執行，等比例地大幅下跌，
    效用甚低，可能徒留讓被告得到報應、實踐虛幻的正義，並
    增加國家財政負擔，之後，待其由監所假釋或執行刑滿出監
    後，被告已近日暮之年，勢必使得被告難以回歸社會，重新
    體會作為人的樂趣與尊嚴，對於社會的警示、教化，也沒有
    功用，可見此種刑之量定對被告、對社會，均未有益處。本
    院綜合考量上情，兼衡被告之人格特質及復歸社會的可能，
    認量處如主文所示之刑為適當。
  (六)毒品危害防制條例第19條第1 項規定，犯第4 條之罪者，其
    供犯罪所用或因犯罪所得之財物，均沒收之，如全部或一部
    不能沒收時，追徵其價額或以其財產抵償之。但該條項並無
    如同條例第18條第1 項所定「不問屬於犯人與否，沒收之」
    之明文，自屬相對沒收主義之立法。是其應沒收之物，應以
    屬被告所有者為限（最高法院95年度臺上字第305 號判決意
    旨參照）。則：
  1.被告販賣甲基安非他命所得共4,000 元，雖未扣案，亦應依
    毒品危害防制條例第19條第1 項之規定宣告沒收之，如全部
    或一部不能沒收時，應以其財產抵償之。
  2.未扣案之NOKIA 牌之行動電話1 具，為被告所有聯絡毒品交
    易之用；未扣案之塑膠分裝鏟1 支及剩餘之分裝袋2 只，係
    用於分裝包裹甲基安非他命，具有防止甲基安非他命受潮及
    便於攜帶販賣之功能，均為被告所有供販賣甲基安非他命所
    使用之工具，特經敘明在前，自應依毒品危害防制條例第19
    條第1 項之規定宣告沒收上開物品（另2 只分裝袋，已由被
    告連同其裝乘之甲基安非他命一併販賣與李怡姍，現非被告
    所有，無從依上開規定宣告沒收）。又上開物品均未扣案，
    自應於不能沒收時，追徵其價額。至該行動電話所使用門號
    為0000000000號之SIM 卡1 張，為陳坤忠所有，為被告所自
    承（見本院卷第60頁反面），參前所述，自不另為沒收之諭
    知，附此敘明。
四、應適用之法律：
  (一)刑事訴訟法第299 條第1 項前段。
  (二)毒品危害防制條例第4 條第2 項、第19條第1 項。
  (三)刑法第11條前段、第47條第1 項、第59條。
本案經檢察官甲○○到庭執行職務。
中    華    民    國    97    年    9     月    30    日
                  刑事第五庭   審判長法  官 侯 廷 昌
                                     法  官 藍 家 偉
                                     法  官 王 紹 銘
以上正本證明與原本無異。
如不服本判決，應於收受本判決後10日內向本院提出上訴書狀，
並應敘述具體理由。如未敘述上訴理由者，應於上訴期間屆滿後
20日內向本院補提理由書狀（均須按他造當事人之人數附繕本）
「切勿逕送上級法院」。
                                    書記官 王 秀 如
中    華    民    國    97    年    9     月    30    日
附錄本案論罪科刑法條全文：
毒品危害防制條例第4條第2項
製造、運輸、販賣第二級毒品者，處無期徒刑或7 年以上有期徒
刑，得併科新臺幣7 百萬元以下罰金。


司法院資訊處製作；財團法人民間司法改革基金會備份。
